臺灣高等法院臺南分院民事判決　96年度上易字第175號
上　訴　人　甲○○○
訴訟代理人　林 崑 地　律師
被 上 訴人　乙 ○ ○
訴訟代理人　何 永 福　律師
複 代 理人　洪 惠 平　律師
　　　　　　劉 炯 意　律師
　　　　　　丙 ○ ○
上列當事人間請求分割共有物事件，上訴人對於中華民國 96年6
月28日臺灣嘉義地方法院第一審判決（96年度訴字第256 號），
提起上訴，本院於96年11月20日言詞辯論終結，判決如下：
    主  文
上訴駁回。（原判決記載土地面積 4,207.1平方公尺，應更正為
4,207.10平方公尺）
第二審訴訟費用由兩造按所有權原應有部分比例負擔。
    事  實
甲、上訴人方面：
一、聲明：求為判決：（一）原判決廢棄。（二）被上訴人在第
    一審之訴駁回。(三)第一、二審訴訟費用由被上訴人負擔。
二、陳述：除與原判決記載之事實相同者予以引用外，並補稱：
（一）系爭坐落嘉義縣中埔鄉○○段119 地號共有土地，地目為
      田，屬於農地，迄今仍供耕地使用，且系爭耕地，原為中
      埔鄉區域計畫之農業區，應屬農業發展條例之耕地，依農
      業發展條例第16條第1 項規定，每宗耕地分割後每人所有
      面積未達0.25公頃者，不得分割。系爭耕地分割後被上訴
      人分得之土地面積，如附圖甲部分所示僅 814平方公尺，
      為0.0814公頃，未達0.25公頃，依上揭規定不得分割，乃
      原判決竟准予分割，顯屬不當。
（二）按區域計畫核定後，擬定計畫之機關應於接到核定公文之
      日起40天內公告實施。區域計畫公告實施後，凡依區域計
      畫應擬定市鎮鄉計畫、特定區計畫，或已有計畫
      而有變更者，當地都市計畫主管機關應按規定期限辦理擬
      定或變更手續。未依限期辦理者，其上級主管機關得代為
      擬定或變更手續，區域計畫法第10條、第11條定有明文。
      因此另製定都市計畫法（見都市計畫法第 1條規定），而
      在第2章都市計畫之擬定、變更，發布及實施，於第9條規
      定「都市計畫為左列三種，一市（鎮）計畫；二鄉街計畫
      ；三特定區計畫。」及第12條規定「為發展工業或為保持
      優美風景或其他目的而劃定之特定地區，應擬定特定區計
  　　畫。」且在都市計畫法第3 章土地使用分區管制，於第32
      條規定「都市計畫得劃定住宅、商業、工業等使用區，並
      得視實際情況，劃定其他使用區或特定專用區。」又區域
      計畫法施行細則第9 條規定「區域計畫公告實施後，區域
      內之都市計畫及有關開發或建設事業計畫內之內容及建設
      時序，應與區域計畫密切配合．．」由此可見區域計畫係
      屬都市計畫之上位計畫（見卷附嘉義縣政府民國（下同）
      96年9 月26日府地價測字第09660120577號覆函）。
（三）承上系爭土地既係依區域計畫法第10條、第11條規定，並
　    依都市計畫法第9條、第12條、第 32條規定，劃定為中埔
      鄉都市計畫內之「吳鳳廟特定區」之農業區耕地。因此系
      爭土地係依區域計畫法之規定，委由擬定計畫之中埔鄉公
      所辦理擬定之中埔鄉都市計畫內之「吳鳳廟特定區」之農
      業區耕地，即為農業發展條例第 3條第11款：「耕地：指
      依區域計畫法劃定為「特定農業區」之所由規定。」故系
      爭土地應屬農業發展條例第3 條第11款所規定之耕地，不
      容疑義，自有該條例第16 條第1項前段「每宗耕地分割後
      每人所有面積未達0．25 公頃者，不得分割。」之適用。
      卷附嘉義縣水上地政事務所96年10月18日嘉上地登字第09
      60006472號函，覆稱系爭田地，應為都市計畫內之土地云
      云，據上說明，固無不當；惟該覆函謂卷附上揭嘉義縣政
      府之函覆說明二，所示系爭土地係屬「吳鳳廟特定區」之
      農業區，應無農業發展條例第3條第11款、第16條第1項規
      定之適用云云，顯屬誤解，應無可採。換言之，系爭田地
      雖經編列為都市計畫吳鳳廟特定區之農業區，亦屬農業發
      展條例第 3條第11款所指之耕地，自有農業發展條例之適
      用，即依該條例第16 條第1項規定，系爭土地分割後每人
      分得之土地面積未達0.25公頃者，不得分割。
三、證據：除引用原審之立證方法外，並聲請向嘉義縣政府函查
    系爭土地是否屬農業發展條例第3 條第11款所指之耕地，有
    無該條例第16條第1 項之限制，及補提出中埔鄉公所簡便行
    文表影本1 份為證。
乙、被上訴人方面：
一、聲明：求為判決：（一）上訴駁回。（二）第二審訴訟費用
    由上訴人負擔。
二、陳述：除與原判決記載之事實相同者予以引用外，並補稱：
    系爭土地依都市計畫土地使用分區編定為農業區，列為都市
    計畫吳鳳廟特定區之農業區，非屬農業發展條例第 3條第11
    款所指之耕地，當無該條例第16 條第1項土地面積未達0.25
    公頃不得分割規定之適用，系爭土地依法可以分割。
三、證據：除引用原審之立證方法外，並聲請向嘉義縣水上地政
    事務所，函查系爭土地是否依都市計劃使用分區編定為農業
    區，若是，是否屬農業發展條例第 3條第11項所指之耕地，
    有無該第16條第1項之限制。
    理  由
一、被上訴人起訴主張：系爭土地面積4,207.10平方公尺為兩造
    所共有，被上訴人之應有部分為1,000分之193，上訴人之應
    有部分為1,000分之807，且系爭土地並無不能分割之情形，
    兩造亦無不分割之約定，爰依民法第823 條之規定提起本件
    訴訟，請求判決分割如附圖，即水上地政事務所96年6月1日
    之複丈成果圖所示之分割方案，將甲部分面積811.97平方公
    尺分歸被上訴人取得，乙部分面積3,395.13平方公尺分歸上
    訴人取得；又本件分割共有物訴訟標的價額，依系爭土地公
    告現值每平方公尺新臺幣（下同）1,000元計算，應為811,9
    50元等語。上訴人則以：被上訴人請求分割之系爭土地地目
    為田，且經中埔鄉公所列入中埔鄉都市計畫土地使用分區之
    「農業區」，屬於農業發展條例第3 條第11款之耕地，依該
    條例第16 條第1項，每宗土地分割後每人所有面積未達0.25
    公頃者不得分割之規定，被上訴人請求分割取得附圖甲部分
    土地面積僅0.0814公頃，因未達0.25公頃，依法不得分割；
    退步言之，系爭土地如可分割，同意分得附圖乙所示部分之
    土地；另本件分割共有物訴訟標的價額，依鄰地買賣每坪25
    ,000 元計算，應為6,155,875元等語，資為抗辯。
二、首按訴訟標的之價額，由法院核定。又核定訴訟標的之價額
    ，以起訴時之交易價額為準；無交易價額者，以原告就訴訟
    標的所有之利益為準。民事訴訟法第77條之1第1、2 項定有
    明文。次按分割共有物訴訟之訴訟標的價額，以原告於起訴
    時因分割所受利益之價額為準，此觀諸同法第77條之1第2項
    、第77條之11規定亦明。經查上訴人雖以其曾於92年10月 5
    日，以每坪25,000元之交易價格，向訴外人張振春購買與系
    爭土地相鄰同段54之8地號（重測後為同段112地號）土地，
    並提出該土地買賣契約書為證，認系爭土地於起訴時之實際
    交易價格為每坪25,000元，是本件訴訟標的價額應核定為6,
    155,875 元云云。惟考上訴人所提該鄰地買賣契約，簽訂日
    期為92年10月5 日，出賣人為張振春，買受人為上訴人，買
    賣標的為「土地：中埔鄉○○○段54之8 地號。建物標的為
    中埔鄉隆興村汴頭1之8號。」已見該買賣契約書之價款，係
    包含出售房屋之價金，而非上訴人所指單純土地每坪即有25
    ,000 元之價金；次依原審卷附之中埔鄉○○○段54之8地號
    土地謄本，顯示該筆土地自64年3月7日至96年5 月11日，其
    土地所有人均為上訴人，該土地既為上訴人所有，上訴人又
    何須出資向他人購買，是上訴人所提該買賣契約書是否真正
    ，洵非無疑。且土地之公告現值，按諸常情固略低於市價，
    然近年來經由政府機關逐年檢討，適時調整土地公告現值之
    價額結果，土地之公告現值與市價間差距已逐年縮小，系爭
    土地於起訴時既乏交易價額，可供法院核定訴訟標的價額時
    之參考，則以土地之公告現值，充供認定被上訴人就訴訟標
    的所有利益之參考依據，於法並無不合。況買賣標的物土地
    之價額高低，恆受買賣雙方對於土地之需求、土地坐落位置
    、大小、整體利用，及個人偏好等因素左右，縱上訴人抗辯
    其於92年10月5日，確有以每坪25,000 元之交易價格，購買
    上揭相鄰土地屬實，惟究非系爭土地之交易紀錄，亦難比附
    援引，逕以另筆土地之買賣價額，認屬系爭土地為被上訴人
    於起訴時之交易價額。而系爭土地之面積為4,207.10平方公
    尺，每平方公尺之公告現值為1,000元，被上訴人持分為1,0
    00分之193 ，既有系爭土地登記謄本存於原審卷足憑，則以
    公告現值計算，本件訴訟標的價額應為811,950 元。上訴人
    仍執詞認應以每坪25,000元計算，本件訴訟標的價額應為6,
    155,875元，尚屬無據，無足採信，合先敘明。
三、次按各共有人得隨時請求分割共有物，但因物之使用目的不
    能分割，或契約訂有不分割之期限者，不在此限；又共有物
    之分割，依共有人協議之方法行之，分割之方法不能協議決
    定者，法院得因任何共有人之聲請，命以裁判分割；民法第
    823 條第1項、第824條第1項、第2項，分別定有明文。經查
    兩造共有之系爭土地，被上訴人以1,000分之193、上訴人以
    1,000分之807之比例保持共有，且兩造間並無不分割之特約
    ，既為兩造所不爭執，並有系爭土地登記謄本，存於原審卷
    足稽，自堪信實。惟被上訴人另主張系爭土地依都市計畫土
    地使用分區編定為農業區，列為都市計畫吳鳳廟特定區之農
    業區，非屬農業發展條例第3 條第11款所指之耕地，當無該
    條例第16條第1項土地面積未達0.25 公頃不得分割規定之適
    用，系爭土地依法可以分割乙節，既為上訴人所堅詞否認，
    並以上揭情詞置辯，致兩造互有爭議。是本件所應審究者，
    厥為系爭土地是否屬農業發展條例第3 條第11款所指之耕地
    ，有無該條例第16 條第1項分割後每人所有土地面積未達0.
    25公頃者不得分割規定之適用，又如得分割應如何分割二情
    而已。茲更詳細說明如下：
（一）按每宗耕地分割後每人所有面積未達0.25公頃者不得分割
      ，固為農業發展條例第16條第1 項所明定。惟查系爭土地
      地目雖為「田」，然依原審卷附中埔鄉公所96年4 月17日
      中鄉證字第4876號簡便行文表，所示：「系爭土地依其都
      市計畫土地使用分區編定為農業區」及本院卷附水上鄉地
      政事務所96年10月15日嘉上地登字第0960006472號函，所
      示：「旨述土地標示查登記謄本並未依區域計畫法第15條
      規定編定使用地，是故應為都市計畫內之土地，至何使用
      分區，應為鄉鎮公所權責本所無從查核。倘上開土地確如
      嘉義縣政府96年9月26日府地價測字第0960120577 號函說
      明二所示為特定區之農業區，應無農業發展條例第3 條第
      11款及第16 條第1項規定之適用。」各等語觀之，顯見系
      爭土地之使用分區已依「都市計畫」編定為農業區無疑。
      而按耕地指依區域計畫法劃定為特定農業區、一般農業區
      、山坡地保育區及森林區之農牧用地，農業發展條例第 3
      條第11款規定甚明。是如依「都市計畫」編定為農業區之
      土地，即非屬農業發展條例所指之「耕地」。系爭土地既
      非農業發展條例所指之「耕地」，自不受農業發展條例第
      16條第1項前段，所定「分割後每人所有面積未達0.25 公
      頃者，不得分割」之限制。上訴人猶執上揭區域計畫法、
      及都市計畫法等相關條文規定，認系爭土地係中埔鄉都市
      計畫內之「吳鳳廟特定區」之農業區耕地，雖經編列為都
      市計畫吳鳳廟特定區之農業區，亦屬農業發展條例第 3條
      第11款所指之耕地，自有農業發展條例第16 條第1項規定
      之適用，而不得分割，尚非的論，應無足取。據此系爭土
      地既無不能分割情事，且又無法協議分割，則被上訴人訴
      請裁判分割，自無不合，應予准許。
（二）次按法院為裁判分割前，應顧及公平、當事人之聲明、應
      有部分之比例與實際是否相當、共有物之客觀情狀、性質
      、價格與經濟價值、共有利益、各共有人之主觀因素與使
      用現狀、利害關係等因素為綜合判斷，最高法院迭著有判
      決意旨足參。卷查系爭土地東邊之土地、房屋及北邊一排
      檳榔樹為上訴人所有，而西邊土地除現存香蕉（大約15欉
      ）為被上訴人所栽種外，皆為雜草等情，既經原審勘驗現
      場明確，並有勘驗筆錄、地籍圖謄本、及水上地政事務所
      96年6月1日之複丈成果圖等件，存於原審卷可佐，且被上
      訴人所提出如附圖，即水上地政事務所96年6月1日之複丈
      成果圖所示分割方案，既符合上揭兩造目前使用系爭土地
      之現況，即上訴人亦同意如附圖所示之分割方案。爰審酌
      當事人之聲明、共有物之性質、經濟效用及全體共有人之
      利益等因素，認如附圖所示之分割方案，將甲部分面積81
      1.97平方公尺分歸被上訴人取得，乙部分面積3,395.13平
      方公尺分歸上訴人取得，尚屬適當，應予准許。
四、綜上所述，被上訴人依民法第823 條規定請求分割共有物，
    為有理由，應予准許。原審本於同上之見解，判決系爭土地
    分割如附圖所示，經核認事用法，並無不合。上訴人上訴意
    旨猶執前詞，指摘原判決不當，求予廢棄改判，為無理由，
    應予駁回。又本件係因分割共有物而涉訟，兩造之主張及抗
    辯均為伸張或防禦其權利所必要，自應依兩造各人土地之應
    有部分比例，為訴訟費用之負擔。
五、又本件事證已臻明確，兩造其餘主張陳述及攻擊防禦方法，
    ，核與判決之結果不生影響，爰不逐一論述，附此敘明。
六、據上論結，本件上訴為無理由，應依民事訴訟法第449條第1
    項、第80條之1，判決如主文。
中　　華　　民　　國　　96　　年　　11　　月　　27  　日
                  民事第四庭　審判長法　官  王惠一
　　　　　　　　　　　      　　　　法　官  蘇重信
　　　　　　　　　　　      　　　　法　官  林永茂
上為正本係照原本作成。
不得上訴。
中　　華　　民　　國　　96　　年　　11　　月　　27  　日
                                    書記官  謝素嬿
